【裁判字號】    97,訴,1518
【裁判日期】    980227
【裁判案由】    給付補償金
【裁判全文】
臺灣士林地方法院民事判決              97年度訴字第1518號
原      告  臺灣臺北地方法院檢察署
法定代理人  甲○○
訴訟代理人  丙○○
被      告  乙○○
上列當事人間請求給付補償金事件，本院於民國98年2 月24日言
詞辯論終結，判決如下：
    主  文
被告應給付原告新臺幣捌拾伍萬玖仟肆佰肆拾捌元及自民國九十
七年十二月十七日起至清償日止，按週年利率百分之五計算之利
息。
訴訟費用新臺幣壹萬肆仟零捌拾伍元由被告負擔。
    事實及理由
一、本件原告臺灣臺北地方法院檢察署之法定代理人於民國97年
    7 月22日由王添盛變更為甲○○，有法務部97年7 月22日法
    令字第09713024891 號函在卷可稽，上情並經原告於98年2
    月6 日具狀陳明到院（本院卷第15頁），是其依民事訴訟法
    第175 條第1 項規定聲明承受訴訟，核無不合，應予准許。
二、本件被告未於言詞辯論期日到場，核無民事訴訟法第386 條
    各款所列情形，爰依原告之聲請，由其一造辯論而為判決。
三、原告起訴主張：緣高英仁、蘇月真（其2 人所涉殺人罪經原
    告為不起訴處分確定）夫妻共同經營之「惟信企業股份有限
    公司」（下稱「惟信公司」）財務周轉困難，曾向多位債權
    人（真實姓名年籍均不詳）借貸款項，借款期限屆至無法清
    償，其所簽發交付債權人之支票又均於94年2 月3 日跳票無
    法兌現，高英仁、蘇月真夫妻遂躲藏在臺北地區之商務旅社
    以躲避債務，不敢前往惟信公司處理債務問題。前揭多位債
    權人不甘蒙受鉅額損失，各自委託真實姓名年籍不詳綽號「
    小吳」之成年男子等多人，於94年2 月4 日下午1 時56分起
    ，陸續前往惟信公司位於臺北縣石碇鄉○○路○ 段7 號工廠
    （下稱「案發現場」）催討債務。其中綽號小吳偕同不詳人
    數之男子前往催討新臺幣（下同）700 萬元，楊豐遠與2 名
    真實姓名不詳之男子催討600 萬元，方志欽、朱律州兩人前
    往催討740 萬元，吳志良、陳嘉誠、林則延一同前往催討30
    0 萬元。期間，綽號小吳等多名受債權人委託討債之人於案
    發現場與惟信公司廠內特助邵秀清協商清償債務之方式，經
    邵秀清向惟信公司財務長張明哲報告後，張明哲同意該等債
    權人之受託人等搬運廠內倉庫物料抵債。適高英仁打電話到
    案發現場，得知有債權人前往搬貨抵債之事，乃由其妻蘇月
    真以電話通知其堂弟蘇建森前往工廠阻止，並報警處理，蘇
    建森隨即打電話邀同林郁翔（以上2 人所涉殺人罪均經檢察
    官為前開不起訴處分確定）共同乘坐車號5432-DP 號自小客
    車前往案發現場，途中林郁翔（綽號小林或阿坤）再以電話
    委請任職管理顧問有限公司（即俗稱討債公司）之蔡弦宇一
    同前往，蔡弦宇旋以電話指示曾宗德（蔡弦宇、曾宗德2 人
    所涉殺人罪嫌經臺灣臺北地方法院94年度重訴字第65判決無
    罪確定）先行前往案發現場瞭解回報狀況，並駕駛BMW528型
    ，車號3977-DH 號自用小客車前往案發現場。俟蘇建森、林
    郁翔、蔡弦宇分別於同日下午6 、7 時許抵達案發現場後，
    勸阻各方債權受託人勿搬運惟信公司工廠之物料，等待高英
    仁出面處理，債權受託人乃轉而要求渠等提出高英仁出具之
    委託書，蘇建森、林郁翔因而與蔡弦宇離開，另約在北宜路
    2 段「銀河洞」附近會合，再共赴臺北縣新店市○○路某泡
    沫紅茶店以電話聯絡高英仁，商討如何處理債權人搬貨事宜
    ，並請高英仁出面或出具委託書由蔡弦宇代表出面處理。曾
    宗德接獲蔡弦宇指示之後，即偕同被告乙○○及姓名年籍不
    詳者多人前往案發現場，並基於共同未經許可持有制式槍、
    彈之犯意聯絡，由被告與曾宗德共乘車號2W-2851 號自用小
    客車及由不詳姓名年籍所駕駛車號不詳之三菱廠牌休旅車等
    多部汽車，攜帶具有殺傷力之捷克CZ廠75型口徑9mm 制式半
    自動手槍一枝（槍枝管制編號：0000000000號）、子彈數顆
    ，於同日下午7 時10分許抵達案發現場，經曾宗德以電話向
    蔡弦宇回報後，蔡弦宇指示曾宗德帶領其中5 、6 人以三菱
    廠牌休旅車一部阻擋於案發現場大門，不准債權人受託人所
    僱前來載運物料抵債之貨車駛離，並由被告以電話聯絡其他
    不詳姓名之成年男子多人分乘其他不詳車號之汽車前來，於
    當日下午8 時許起，陸續抵達現場助陣，人數共計約20餘人
    ，分散於工廠大門外守候，且由曾宗德持續以手機與蔡弦宇
    保持聯絡，再以高英仁與前往拿取委託書之代表人很快就會
    抵達等語，安撫楊豐遠等債權受託人。嗣因高英仁不願出面
    ，又無法立即出具委託書，蘇建森、林郁翔各自返回住處，
    由蔡弦宇獨自於同日下午9 時許，折返案發現場，因蔡弦宇
    未能提出高英仁出具之委託書，又不准現場載運物料抵債之
    貨車駛離，引發各方債權受託人心生不滿，雙方因而發生嚴
    重之口角衝突，蔡弦宇為阻擋載運物料抵債之貨車駛離之目
    的，乃與曾宗德、被告及在場助勢之20餘名姓名年籍不詳之
    成年男子，共同基於非法剝奪人之行動自由之犯意聯絡，由
    蔡弦宇對債權人受託人稱：「我代表惟信公司，不准把公司
    的貨物搬走，否則就會出事」、「我們是老闆叫來的，是梅
    花堂的人，你們看我們不起，幹你娘」等語，並下令同夥20
    餘人（含曾宗德所帶領之5 、6 人）分持所有攜至現場之高
    爾夫球桿、槍械、棍棒攻擊毆打在場之楊豐遠等債權受託人
    ，並對空擊發1 槍示警，接著蔡旋宇喝令在場之楊豐遠、「
    林先生」、「賴先生」及林則延等人：「全部給我蹲下」、
    「不准動」等語，陳嘉誠見苗頭不對，即駕駛林則延所有車
    號3W-9717 號自用小客車欲搭載同行之本件犯罪被害補償金
    事件被害人吳志良逃離現場，被告聽聞同夥高喊「有人要跑
    」，即持前皆具殺傷力之制式手槍追打，並開啟車門欲強拉
    陳嘉誠下車，陳嘉誠見情況急迫，猛踩油門加速行駛，被告
    乃另行起意，持手槍近距離朝駕駛陳嘉誠射擊2 槍，子彈當
    場擊中陳嘉誠頭部，致陳嘉誠所駕車輛因失控於同日下午9
    時45分許，在臺北縣坪林鄉○○○路21.3公里處，連續追撞
    分別由賴淇祥、張文雄、陳彥良、賴金樹所駕駛之車牌號碼
    5N-8063 號、7G-2830 號、1771-DM 號、3369-HA 號等自用
    小客車或小客貨車，造成5 部車輛連環車禍，陳嘉誠及其所
    搭載之吳志良均因傷重於送醫後不治死亡。嗣經臺灣臺北地
    方法院檢察署檢察官前往相驗，於陳嘉誠肩胛骨處發現遭槍
    擊傷痕，乃指揮員警至案發現場蒐證，於案發現場蒐獲前揭
    制式彈殼1 個、未擊發子彈1 顆、斷裂之高爾夫球桿1 枝，
    另於解剖陳嘉誠屍體時，自屍體取出黃銅彈頭1 顆，繼而指
    揮員警循線於94年2 月23日持臺灣臺北地方法院核發之搜索
    票，在臺北市○○區○○路499 號1 樓之被告住處房間內，
    搜出前揭制式手槍1 枝（含彈匣1 個）、制式子彈2 顆，因
    而查悉上情。然被告早於94年2 月15日畏罪潛逃出境，被告
    所涉殺人罪行經原告提起公訴，由臺灣臺北地方法院94年度
    重訴字第65號案件通緝中。被告明知持槍朝車輛駕駛人射擊
    ，可能造成受槍擊之駕駛死亡，及該駕駛所搭載之乘客亦可
    能因該駕駛受傷或死亡，導致車輛失控而肇事死亡之結果，
    卻仍持槍射擊陳嘉誠，致陳嘉誠所開車輛失控因而連續追撞
    5 部車輛，造成連環車禍，導致陳嘉誠及其所搭載之吳志良
    均因傷重，送醫後雙雙不治死亡，足證被告確為本件犯罪被
    害補償金事件被害人吳志良死亡之加害人，吳志良死亡支出
    之殯葬費及法定扶養費損害，業由原告所屬犯罪被害人補償
    審議委員會決定補償吳志良遺屬吳旻哲、陳怡琪共計85萬9,
    448 元，由渠等於95年12月14日領訖，爰依犯罪被害人保護
    法第12條第1 項、第2 項之規定，請求被告給付前開金額等
    語。並聲明：被告應給付原告85萬9,448 元及自起訴狀繕本
    送達翌日起至清償日止，按週年利率5 ％計算之利息。
四、被告經合法通知無正當理由未到庭，亦未提出書狀作何聲明
    及陳述。
五、原告主張之事實，業據其提出臺灣臺北地方法院94年度重訴
    字第65號、臺灣高等法院95年度重上字第3565號刑事判決、
    臺灣臺北地方法院檢察署94年度偵字第3242號、第4258號起
    訴書、臺灣臺北地方法院通緝書、臺灣臺北地方法院檢察署
    犯罪被害人補償審議委員會94年度補審字第18號決定書、遺
    屬補償金收據2 紙、犯罪被害補償金請領書、警訊筆錄、臺
    北地方法院94年度重訴字第65號訊問筆錄、道路交通事故現
    場圖、道路交通事故調查報告表、現場照片、死亡通知單、
    相驗筆錄、臺灣臺北地方法院檢察署相驗屍體證明書、訊問
    筆錄、法務部法醫研究所鑑定書、內政部警政署刑事警察局
    鑑驗書、槍彈鑑定書等影本為證，被告經合法通知無正當理
    由未到庭，亦未提出書狀作何聲明及陳述，自堪信原告之主
    張為真實。
六、按直系血親相互間，互負扶養之義務；夫妻互負扶養義務，
    其扶養義務之順序與直系血親卑親屬同，其受扶養權利之順
    序與直系血親尊親屬同，民法第1114條第1 款、第1116條之
    1 分別定有明文。再按被害人對於第三人負有法定扶養義務
    者，加害人對於該第三人亦應負損害賠償責任，民法第192
    條第2 項亦定有明文。復按因犯罪行為被害而死亡者之遺屬
    或受重傷者，得申請犯罪被害補償金；而得申請遺屬補償金
    之遺屬，以父母、配偶及子女為第一順位；且因犯罪行為被
    害而死亡者之遺屬，因被害人死亡致無法履行最高金額不得
    逾100 萬元之法定扶養義務；又按國家於支付犯罪被害補償
    金後，於補償金額範圍內，對犯罪行為人或依法應負賠償責
    任之人有求償權。前項求償權，由支付補償金之地方法院或
    其分院檢察署行使，犯罪被害人保護法第4 條、第6 條第1
    項、第9 條第1 項第3款 、第2 項、第12條第1 項、第2 項
    分別定有明文。本件被告犯罪致吳志良死亡已如前述，原告
    依前揭規定支付吳志良之子吳旻哲扶養費25萬9,448 元，支
    付吳志良之配偶陳怡琪扶養費60萬元，共計85萬9,448 元，
    業據原告提出臺灣臺北地方法院檢察署犯罪被害人補償審議
    委員會94年度補審字第18號決定書、犯罪被害補償金請領書
    及收據、匯款證明單等影本為證，應堪信為真實，是原告於
    前開賠償範圍內自得向被告求償。從而，原告請求被告給付
    85萬9,448 元，及起訴狀繕本送達翌日即97年12月17日起至
    清償日止，按週年利率5 ％計算之利息，洵屬有據，應予准
    許。
七、本院依職權定本件訴訟費用額為14,085元（第一審裁判費9,
    360 元，登報費4,725 元），應由被告負擔。
八、訴訟費用負擔之依據：民事訴訟法第78條、第87條第1 項。
中    華    民    國    98    年    2     月    27    日
                  民事第一庭  法  官  藍雅清
以上正本證明與原本無異。
如對本判決上訴，應於判決送達後20日內向本院提出上訴狀。
中    華    民    國    98    年    3     月    3     日
                              書記官  蘇意絜


司法院資訊處製作；財團法人民間司法改革基金會備份。
